【裁判字號】    89,判,3272
【裁判日期】    891123
【裁判案由】    空氣污染防制法
【裁判全文】
最  高  行  政  法  院  判  決                  八十九年度判字第三二七二號
    原      告  聯成石油化學股份有限公司
    代  表  人  乙○○
    訴訟代理人  甲○○
    被      告  高雄縣政府
    代  表  人  余政憲
右當事人間因空氣污染防制法事件，原告不服行政院環境保護署中華民國八十八年八
月十九日環署訴字第三五六○○號再訴願決定，提起行政訴訟，本院判決如左：
    主  文
原告之訴駁回。
訴訟費用由原告負擔。
    事  實
緣原告於高雄縣林園鄉○○○路三號設廠從事石化業，經被告所屬環境保護局於民國
八十七年五月七日十時四十分派員至工廠Ｐ００３排放管道採樣，進行臭味濃度分析
，經六位嗅覺判定員依官能測定方法進行聞臭，判定臭氣濃度為九七七二，超過法定
排放標準（高度十八至三十公尺九○○○），案由被告據以裁處新台幣（以下同）三
十萬元罰鍰，並通知限於八十七年七月三日前改善完妥，即應於期限屆滿前檢具符合
排放標準或其他規定之證明文件向被告報請查驗，否則視為未完成改善，將依空氣污
染防制法相關規定辦理。原告未依限於八十七年七月三日前檢具符合排放標準或其他
規定之證明文件向被告報請查驗；被告乃自改善期限屆滿翌日起（即八十七年七月四
日起）執行按日連續處罰至八十七年七月九日（原告向被告函報改善完成日）止（此
部分屬另案，已經本院判決駁回確定在案。）嗣被告所屬環境保護局於八十七年七月
二十七日，再派員至原告工廠Ｐ００３排放管道複查採樣，判定臭氣濃度為一三○三
二，仍超過法定排放標準（九○○○），被告據以繼續（即再從八十七年七月十日起
）執行按日連續處罰至八十七年七月二十八日（原告七月二十七日向被告函報改善完
成，被告於同年月二十九日派員查驗合格日）止，每日各裁處三十萬元罰鍰。原告不
服，循序提起訴願、再訴願，遞遭決定駁回，遂提起行政訴訟。茲摘兩造訴辯意旨
如次：
原告起訴意旨略謂：一、查本案之前原因即POO3排放管道官能測定檢驗，被告分析結
果認為臭氧濃度九七七二，逾越「固定污染源空氣污染物排放標準」，而對原告處以
三十萬元之罰鍰一案，其間諸多與事實不符部分，原告已依法提出行政訴訟，案由鈞
院審理中，謹概述情形如下：（１）採樣過程有重大瑕疵、又委託不具有合格檢測執
照之公司進行檢測：被告稽查至原告林園廠採樣並未知會原告，一切過程由被告逕自
進行，採樣完成後離廠前始要求原告簽認，該項簽認應僅能作為被告曾到本公司林園
廠之書據而已，其間過程原告並未參與，所採取之樣品、來源及其方式等是否不當，
就不得而知了，是原告對於不確定被告是否以正當方式所為之採樣，嚴正否認其證據
力。且事後被告竟委託不具合格檢驗證照之慧群公司進行檢測，顯然該公司並不具檢
測能力，其檢驗結果如何能採信，被告竟還引為處罰原告之依據，於法不合。（２）
原告之煙囪高度應為三十公尺，經原告委託之第三者專業公司測量結果亦如是，依「
固定污染源空氣污染物排放標準」其臭氧濃度容許限值為三○○○○，則被告認定之
臭氧濃度九七七二即於上開限值內，雖被告亦曾委託其他機構進行測量，結果為淨高
二九點四四公尺，在惟關於煙囪高度被告並無頒定測量基準，被告罔置原告所提出之
測量報告，逕自主觀片面以其委託測量結果為依據，不無違背比例原則之處，顯然構
成違法。二、如上所述，與本案有牽連原因關係之主案P003排放管道一案，原處分與
原決定均有違誤，則本案之處罰即失所附麗，原處分及原決定機關不查，竟不待前案
審結確定再為處分，要求無理由。三、申訴期間有報備仍受罰款：原告於八十七年六
月二十四日提出P003排放管道訴願申請，在申訴期間尚未決定前，已有先向高雄縣環
境保護局報備訴願乙事，且原告之自行檢測均合格無法提出改善證明，環保局官員同
年七月七日來廠告知之只要提符合排放標準證明即可，實不應再執行處分，況且「臭
味」之官能判定人為因素差異性極大，而臭味不一定即代表有重大污染之指標，按日
連續處罰五七○萬元，有違常理不符合公平原則。四、按日連續處罰有違立法之目的
：此項按日連續處罰十分嚴苛，立法之目的在嚴懲惡意漠視環保法令之不肖廠商之手
段，但原告至八十六年止單單在空氣污染防制改善上就已投資了新台幣兩億多元因此
本廠絕對有誠意做好各項環保措施，無庸置疑，更可以八十六年及八十八年至今被告
並無收到任何一件環保處罰案件為證，而被告更於八十六年十二月即通過商檢局 ISO
－14001 認證，為遵守環保法令及持續改善先鋒，如今因以「臭味」視為重大排放污
染物之判定，而做重罰原告，除本次新台幣五七○萬元外，同一案件前後處分累計竟
可高達新台幣七八○萬元，這種按日連續處罰方式在判斷上是否有偏常理。五、煙囪
高度超過30m之事實：原告P003煙囪高度超過30m是事實，依原告現有標準一等三角點
測煙囪的確有 30m之高度，況且原告相較於林園工業區之各區域，也是屬於較高程區
，以原告之林園廠之海平面高程為 4.94m，再相較鄰近之管理中心之海平面高程為4.
198m，就有極明顯之差異值，因此認為煙囪高度30m以上並無錯誤，其臭味限值30000
，原告之林園廠P003之臭味濃度是合乎原告管制標準，而原處分及訴願、再訴願機關
決定，應針對事實求證，而非僅依操作許可證紙張上之誤記實際高度就一味地訴諸連
續處罰，這樣判決理由及程序有違證據法則。六、按「行政行為應依下列原則為之：
一、採取之方法應有助於目的之達成。二、有多種同樣能達成目的之方法時，應選擇
對人民權益損害最少者。三、採取之方法所造成之損害不得與欲達成目的之利益顯失
平衡。」為行政程序法第七條所明定，其目的在保護人民之權利免於遭受國家之過度
侵害。然就本案之原因事件POO3之排放濃度被處以最高罰鍰三十萬元案，已然過當，
原告事後已極力改善，被告竟再對被告處以按日連續罰，總計前後罰鍰高達新台幣七
百八十萬元，處罰之不合理與嚴苛，在在顯示被告執法過當，未依上述比例原則依法
行政，縱被告固持己見，認為原告有污染情事，惟於行政裁量時應衡諸污染情事與所
保護法益是否相當，並須視是否有其他侵害較小且得以達到相同之目的之手段，被告
未曾考量該項污染非重大污染，偏執一詞，顯已嚴重牴觸比例原則之規定。為此，請
判決撤銷原處分及一再訴願決定等語。
被告答辯意旨略謂：一、原告所有排放管道（P003）已於八十五年十月九日取得臺灣
省政府核發之固定污染源操作許可證，依許可內容記載P003高度為二八公尺以上，而
原告指稱該排放口離地高度為三十．三公尺，卻又自陳當初係以二八公尺申報，此舉
除自相矛盾外，更充分顯露出廠商藐視法令規章。而被告環保局人員於八十七年七月
二十九日兩度前往勘查，確定為二十八點一八公尺，然為求慎重，被告環保局並於八
十七年八月十一日委託工程顧問公司人員以儀器進行煙囪高度量測，結果為二十九點
四四公尺，而依固定污染源空氣污染物排放標準第七條所列方法計量十八公尺至三十
公尺臭氧濃度為九○○○，而原告之排放管道（P003）所測臭氣濃度為九七七二，顯
已超出排放標準。二、原告陳述於污染改善方面有誠意做好各項環保措施，懇請撤銷
原處分及改判乙案。依空污法第四十條「違反第二十條規定者，處新台幣十萬元以上
一百萬元以下罰鍰」，其罰鍰額度乃空污法付予被告之行政裁量權。原告工廠八十六
年至今已發生兩次事故，累積違反空污法案件九次，居被告三大石化工廠排行第一，
且原告「所屬工廠排放原生及衍生微粒污染物」及「臭氧污染」均屬被告統計前一百
大排放量之工廠，故被告依其違反事實、違規紀錄及污染排放量裁處三十萬元罰鍰依
法並不合。三、慧群公司接受被告委託執行「八十八年度逸散揮發性有機物管制、稽
查計畫」，已明訂契約，工作內容包含工廠排放管道揮發性有機物排放量檢測及臭味
官能測定，其工作人員均領有被告所屬環保局核發之臨時服務證；而依行政程序法之
立法要點第四條明定行政機關權限之委任或委託：「行政機關基於事實需要，有將其
權限之一部分委任下級機關或委託其他機關之必要．．．有允許其委託民間團體或個
人辦理之必要．．．」，行政程序法第二條第三項「受託行使公權力之個人或團體，
於委託範圍內，視為行政機關。」。本案慧群公司受被告所屬環保局委託執行逸散揮
發性有機物管制、稽查計畫，已符合上述之規定，當可視為行政機關無庸置疑。四、
原告指稱慧群公司未取得環境檢測業務許可即執行環境檢測業務，故據以告發處分，
適法均有不當之處乙事，目前環保署並無開放由代檢機構申請臭氣採樣分析之認證，
而由環保機關稽查管制時所採用，故環保機關委託之顧問機構進行臭氣濃度採樣時，
遵照環保署公告之檢測方法，並有環保人員在場監督，其檢測結果自可作為告發依據
，本案慧群公司接受委託，採集排放管道廢氣濃度臭味分析，採樣全程皆依環保署公
告之採樣程序進行，並有原告工廠人員全程陪同，並依據環保署七十七年一月九日環
署檢字第○七三九五號公告之檢測方法進行「三點比較式嗅袋法」測定臭氣濃度，測
定結果臭味濃度已超過「固定污染源空氣污染排放標準」中臭氣濃度標準，而慧群公
司接受委託執行契約範圍內工作，自可視為行政機關其檢測結果作為告發處分依據，
當無疑義。從而，原告之訴為無理由，請判決駁回等語。
    理  由
按「公私場所固定污染源排放空氣污染物，應符合排放標準。」「公私場所違反第十
一條第一項所定之排放總量及濃度者，．．．；其違反者為工商廠、場，處新台幣十
萬元以上一百萬元以下罰鍰。．．．依前項處罰者，並通知限期改善，屆期仍未完成
改善者，按日連續處罰．．．。」「公私場所未於依第三十六條第二項．．．所為通
知改善之期限屆滿前，檢具符合排放標準或其他規定之證明文件，向原處分機關報請
查驗者，視為未完成改善。」行為時空氣污染防制法第十一條第一項、第三十六條、
第四十六條分別定有明文。同法施行細則第四十條第一款規定：「本法第三十六條．
．．所稱屆期仍未完成改善者，按日連續處罰，其處罰之起算日，依左列規定：一、
未依本法及其相關規定於期限屆滿前檢具證明文件申報完成改善者，自其改善期間屆
滿之翌日起算。」第四十一條規定：「公私場所於本法第三十六條．．．按日連續處
罰中，經完成改善，並檢具本法及本細則所定之證明文件送達主管機關之翌日起，暫
停開具處分書。．．．」。又「固定污染源空氣污染物排放標準」規定，現行臭氣或
厭惡性異味（高度十八至三十公尺）臭氣濃度管制標準為九○○○。查，本件原告工
廠排放臭氣，曾經被告於八十七年五月七日派員於排放管道Ｐ００３採樣進行臭味濃
度分析，依「臭氣及異味官能測定法－三點比較式嗅袋法」之方法，判定臭氣濃度為
九七七二，超過法定排放標準，案由被告據以裁罰，並通知限於八十七年七月三日前
應檢具符合排放標準或其他規定之證明文件向被告報請查驗，否則視為未完成改善，
將依法按日連續處罰。因原告未依限檢具符合排放標準或其他規定之證明文件報請查
驗；被告乃自改善期限屆滿翌日起（即八十七年七月四日起）執行按日連續處罰至八
十七年七月九日（原告向被告函報改善完成日）止，每日各裁處三十萬元罰鍰，（該
部分屬另案，已經本院判決駁回確定在案。）嗣被告所屬環境保護局於八十七年七月
二十七日再派員至原告工廠Ｐ００３排放管道複查採樣，判定臭氣濃度為一三○三二
，仍超過法定排放標準，被告據以繼續（即再從八十七年七月十日起）執行按日連續
處罰至八十七年七月二十八日（被告根據原告函報改善完成於八十七年七月二十九日
查驗合格）止，每日各裁處三十萬元罰鍰。原告不服，循序提起行政訴訟，主張：本
件採樣過程有重大瑕疵，又委託不具有合格檢測執照之公司進行檢測。原告之煙囪高
度確為三十公尺，符合三十公尺以上臭氣濃度容許限值為三○○○○之標準。雖被告
委託其他機構量測之高度為二九．四四公尺，惟關於煙囪高度被告並無頒定測量基準
，按行政處分比例原則，應採伊測量之結果始為合理；且伊事後已極力改善，被告未
曾考量該項污染並非重大，科以重罰，顯然過當，已牴觸比例原則。況首揭法條規定
按日連續處罰，有違立法之目的。且原告至八十六年止，已投資新台幣二億多元改善
空氣污染防制，現僅因以臭味被判定為重大排放污染物，而受累計高達七八○萬元之
罰鍰，有違常理云云。經查，行為時空氣污染防制法第三十六條第二項規定之按日連
續處罰，係行政執行罰之性質，其立法目的在課受處分人應依通知於限期內改善，對
不遵行改善者，即予以執行按日連續處罰至遵行改善為止。故同法第四十六條規定，
責成受處分人應於期限屆滿前，檢具符合排放標準或其他規定之證明文件，報主管機
關查驗，否則即視為未完成改善。上開規定，於維持社會秩序或增進公共利益所必要
，故無違憲法第二十三條比例原則，合先明。本件原告於高雄縣林園鄉○○○路三
號從事石化業，其製程中Ｐ○○三排放管道所排放之空氣污染物，經被告所屬環境保
護局環保稽查人員於八十七年五月七日上午十時四十分前往採樣，進行臭味濃度分析
結果，臭氣濃度值為九七七二，逾固定污染源空氣污染物排放標準，被告據以裁處三
十萬元罰鍰，並限期於八十七年七月三日前改善完妥。嗣被告於八十七年七月九日始
收到原告所送之改善完妥文件，被告乃自改善期間屆滿之翌日即八十七年七月四日起
執行按日連續處罰，至同年七月九日止，每日各處三十萬元罰鍰，共一百八十萬元等
情，業經本院八十九年度判字第一三二一號判決確定在案，有該判決附卷足稽。嗣被
告所屬環境保護局人員於八十七年七月二十七日前往該廠進行排放管道（Ｐ００３）
複查，結果臭氣濃度一三○三二，仍未符合排放標準，經環保局人員再要求原告工廠
確實改善後，於八十七年七月二十九日再度前往查驗，始符合排放標準等情，有稽查
紀錄工作單、臭味官能測定結果，三點比較式嗅袋法記錄紙等影本附原處分卷可稽，
本案違章事實明確，且不因原告已提起訴願，而可暫緩提報改善證明文件（舊訴願法
第二十三條、新訴願法第九十三條第一項參照）。被告自八十七年七月十日起至八十
七年七月二十八日止按日連續處罰每日三十萬元罰鍰，揆諸首揭規定，並無不合。另
原告針對Ｐ００３排放管道訴稱超過三十公尺爭議部分，已於八十七年五月七日違規
處分案曾提出，該部分亦經本院八十九年度判字第一三二一號判決駁回確定在案，已
詳前開說明，因此本部分非本案審議重點。且據被告辯稱：曾於八十七年七月二十七
日勘查，確定為二十八．一八公尺，為求慎重，復於同年八月十二日委託工程顧問機
構測量亦僅二十九．四四公尺，未超過三十公尺；既未超過三十公尺，自應符合固定
污染源空氣污染物排放標準：「排放管道高度十八公尺以上三十公尺以下者臭氣濃度
限值為九○○○。」之規定，但原告Ｐ００３排放管道所測臭氣濃度為一三○三二云
云，有被告環保局八十七年七月二十九日事業廢氣稽查紀錄工作單、煙囪高度檢測報
告附原處分卷足稽。另慧群公司接受被告委託執行「八十八年度逸散揮發性有機物管
制、稽查計畫」，已明訂契約，工作內容包含工廠排放管道揮發性有機物排放量檢測
及臭味官能測定。該公司接受委託後，從事採集排放管道廢氣濃度臭味分析，採樣全
程皆依行政院環保署公告之採樣程序進行，並有原告工廠人員全程陪同，被告所屬環
保人員在場監督，經依據環保署七十七年一月九日環署檢字第○七三九五號公告之檢
測方法進行「三點比較式嗅袋法」測定臭氣濃度，測定結果臭味濃度已超過「固定污
染源空氣污染排放標準」中臭氣濃度標準，有三點式嗅袋法記錄紙附原處分卷足稽。
至原告自稱一直努力從事污染防制設備運轉等，是環保績優廠商乙節，雖足見其致力
改善環境污染之誠意，惟尚難據此解免本件違章之責任。從而，本件原告未依限檢具
符合排放標準，或其他規定之證明文件，報請查驗或報驗結果仍被查驗不合格；被告
乃自改善期限屆滿翌日起所執行之按日連續處罰至其改善完成，核無違法。原告主張
，不足採信。綜上所述，本件原處分核無違誤，一再訴願決定遞予維持，亦無不合，
原告猶執前詞，聲明撤銷，為無理由，應予駁回。
據上論結，本件原告之訴為無理由，爰依行政訴訟法施行法第二條、行政訴訟法第九
十八條第三項前段，判決如主文。
中    華    民    國     八十九      年     十一     月     二十三      日
                    最 高 行 政 法 院  第 五 庭
                                審 判 長 法  官      廖  政  雄
                                         法  官      蔡  進  田
                                         法  官      趙  永  康
                                         法  官      林  清  祥
                                         法  官      姜  仁  脩
右  正  本  證  明  與  原  本  無  異
                                         法院書記官  張  惠  美
中    華    民    國     八十九      年     十一     月     二十四      日


司法院資訊處製作；財團法人民間司法改革基金會備份。
